【裁判字號】    98,交聲,2029
【裁判日期】    980812
【裁判案由】    聲明異議
【裁判全文】
臺灣高雄地方法院交通事件裁定        98年度交聲字第2029號
原處分機關  臺北市交通事件裁決所
異  議  人  甲○○
上列異議人因違反道路交通管理處罰條例案件，對於臺北市交通
事件裁決所98年6月16日所為之處分（原處分：北市裁罰字第裁
22-AEW512141號），聲明異議，本院裁定如下：
    主  文
原處分關於罰鍰新臺幣肆萬伍仟元部分撤銷。
上開撤銷部分，甲○○不罰。
    理  由
一、異議意旨略以：異議人即受處分人甲○○於民國97年1月17
    日凌晨1 時17分許，飲酒後呼氣酒精濃度達每公升0.57毫克
    之情況下，駕駛車牌號碼XKW-879 號重型機車行經臺北市○
    ○路與和平路為警查獲製單舉發，經原處分機關裁處異議人
    新臺幣（下同）4 萬5 千元罰鍰，並施以道安講習；惟異議
    人因上開公共危險犯行，業經臺灣臺北地方法院檢察署檢察
    官以97年度偵字第4073號為緩起訴處分確定，並已履行緩起
    訴處分所附條件向指定之公益團體、地方自治團體或社區提
    供45 小 時之義務勞務；並於10個月內接受交通安全講習10
    小時。是原處分機關對此行為重複開罰，顯然違反「一事不
    兩罰」之原則，為此依法聲明異議，請求撤銷原處分關於罰
    鍰4 萬5 千元部份等語。
二、按汽車駕駛人，駕駛汽車經測試檢定有酒精濃度超過規定標
    準之情形者，處新臺幣1 萬5 千元以上6 萬元以下罰鍰，並
    當場移置保管該汽車及吊扣其駕駛執照1 年；有第35條第1
    項規定之情形者，應接受道路交通安全講習；汽車駕駛人有
    飲用酒類或其他類似物後其吐氣所含酒精濃度超過每公升0.
    25毫克或血液中酒精濃度超過0.05％以上者，不得駕車，道
    路交通管理處罰條例第24條第1 項第2 款、35條第1 項第1
    款、道路交通安全規則第114 條第2 款分別定有明文。惟依
    95 年2月5 日施行之行政罰法第26條第1 項規定：「一行為
    同時觸犯刑事法律及違反行政法上義務規定者，依刑事法律
    處罰之。但其行為應處以其他種類行政罰或得沒入之物而未
    經法院宣告沒收者，亦得裁處之。」，此乃一行為同時造成
    刑罰法律與行政秩序罰規定發生競合適用之關係時，基於「
    一事不二罰」之法理，經由立法程序確立應以刑罰優先為原
    則，避免行為人承受過度且重複之處罰。此觀該條立法理由
    明確揭示：「一行為同時觸犯刑事法律及違反行政法上義務
    規定時，由於刑罰與行政罰同屬對不法行為之制裁，而刑罰
    之懲罰作用較強，故依刑事法律處罰，即足資警惕時，實無
    一事二罰再處行政罰之必要。且刑事法律處罰，由法院依法
    定程序為之，較符合正當法律程序，應予優先適用。但罰鍰
    以外之沒入或其他種類行政罰，因兼具維護公共秩序之作用
    ，為達行政目的，行政機關仍得併予裁處，故為第一項但書
    規定。」，其理益明。是以前揭行政罰法中刑事法律處罰優
    先且不再處以行政秩序罰之目的，既係因為行為人已接受刑
    罰而足資警惕，且已發生懲罰之作用，即無使行為人陷於雙
    重處罰之不利益，則關於刑事法律處罰之範圍自應採取實質
    認定，凡刑事實體法或程序法中所規定客觀上剝奪行為人生
    命、自由、財產權利，主觀上亦因制裁之嚴厲性、痛苦性，
    其強度足以造成心理強制而間接達成矯正教化目的之處遇手
    段，皆應納入其中，而不以形式上符合刑法第32條至第34條
    所定主刑及從刑種類者為限，始與前揭法律規範之意旨相符
    。
三、經查:本件異議人即受處分人甲○○於前揭時、地，飲酒後
    呼氣酒精濃度超過每公升0.55毫克以上（達每公升0.57毫克
    ）之情況下，仍駕駛車牌號碼XKW-879 號重型機車，經警查
    獲製單舉發，原處分機關因而裁處異議人4 萬5 千元罰鍰，
    並施以道安講習等情，有臺北市交通事件裁決所對違反道路
    交通管理事件不服裁決聲明異議案件移送書、舉發違反道路
    交通管理事件通知單及違反道路交通管理事件裁決書各1 紙
    在卷可稽。上開酒後駕車行為除構成道路交通管理處罰條例
    第35條第1 項第1 款之交通違規事由外，亦已合於刑法第
    185 條之3 不能安全駕駛動力交通工具罪之構成要件，臺灣
    臺北地方法院檢察署檢察官於斟酌異議人之犯後態度及公共
    利益之維護，認以緩起訴處分為適當，乃於97年2 月29日97
    年度偵字第4073號為緩起訴處分，並於處分書中載明「緩起
    訴處分期間為1 年。被告應立悔過書（已履行），並應於緩
    起訴確定後7 個月內，向指定之公益團體、地方自治團體或
    社區提供45小時之義務勞務；並於10個月內接受交通安全講
    習10小時。」等語，上開緩起訴處分期間業於98年1 月19
    日期滿未據撤銷，有前揭緩起訴處分書及臺灣高等法院被告
    前案紀錄表各1 份在卷可稽。則異議人上開違反刑事法律禁
    止規範之犯罪事實已臻明確，且就異議人負有向檢察官指定
    機構提供一定時數之義務勞務及接受交通安全講習，其如未
    在上開指定期間內確實履行義務，依刑事訴訟法第253 條之
    3 第1 項第3 款之規定，異議人將遭受撤銷緩起訴處分之不
    利益；反之，倘其確實遵守並履行各項緩起訴條件，除非合
    於刑事訴訟法第260 條所定情形之一，否則異議人即無再就
    同一案件遭受刑事訴追之虞。而異議人已因上開緩起訴處分
    而剝奪其人身自由，具有強制性、懲罰性，經由緩起訴處分
    條件之履行使其免於遭檢察官發動起訴程序，仍具有替代刑
    罰之效果，廣義而言，應屬前揭所稱之「實質刑事法律處罰
    」，而有行政罰法第26條第1 項「一事不二罰」規定之適用
    。
四、從而，異議人「酒精濃度超過規定標準」之違規行為，依行
    政罰法第26條第1 項前段規定，即應依刑事法律處罰之，已
    無再依上開道路交通管理處罰條例第35條第1 項第1 款裁處
    行政罰鍰之餘地，異議人據以聲明異議非無理由，原處分關
    於裁處罰鍰45,000元部分應予撤銷，另由本院為受處分人不
    罰之諭知。
五、據上論斷，應依道路交通案件處理法第20條，裁定如主文。
中    華    民    國    98    年    8     月    12    日
                           交通法庭   法  官  黃繼瑜
以上正本證明與原本無異。
如不服本裁定，應於送達後5日內，向本院提出抗告狀。
中    華    民    國    98    年    8     月    12    日
                                      書記官  蔡淑貞


司法院資訊處製作；財團法人民間司法改革基金會備份。
